【裁判字號】    90,上易,1369
【裁判日期】    900919
【裁判案由】    詐欺
【裁判全文】
臺灣高等法院臺南分院刑事判決            九十年度上易字第一三六九號      Ｇ
      上  訴  人  臺灣臺南地方法院檢察署檢察官
      被      告  乙  ○  ○
右上訴人因被告詐欺案件，不服臺灣臺南地方法院九十年度易字第一一四三號中華民
國九十年七月十七日第一審判決（起訴案號：臺灣臺南地方法院檢察署九十年度偵字
第三八一九號號），提起上訴，本院判決如左：
      主      文
原判決撤銷。
乙○○意圖為自己不法之所有，以詐術使人將本人之物交付，處有期徒刑伍月，如易
科罰金，以參佰元折算壹日。
      事      實
一、乙○○明知無支付能力，竟意圖為自己不法之所有，於民國（下同）八十八年七
    月底，在嘉義縣中埔鄉和睦村二號之一告訴人甲○○住處加入其所鳩集之民間互
    助會後，上開民間互助會於同年八月一日成立，被告加入二會，每會新台幣（下
    同）三千元，每半月標會一次；繼之被告即於八十八年八月十五日、八十八年九
    月十五日（第二、四次標會），二次競標得標，計共獲得互助會款十萬四千三百
    元。惟被告於標得互助會款後，旋四處逃匿無蹤，並拒償繳上開民間互助會之死
    會會款，告訴人迭經追討無著後始知受騙。
二、案經告訴人甲○○訴由臺灣臺南地方法院檢察署檢察官偵查起訴。
      理      由
一、訊據被告乙○○固不否認有於右揭時地參與告訴人所組之互助會二會，並分別於
    八十八年八月十五日、九月十五日得標，計共獲得互助會款十萬四千三百元等事
    實，惟矢口否認有何詐欺犯行，辯稱：伊當時因需繳付汽車貸款，才先後於第二
    次及第四次會期中出單標會，但伊所出之標金並非特別高，且伊於第二次標會後
    曾繳付過死會會款，而第四會得標時，伊所收受之標金尚先預扣第五期之死會會
    款給告訴人，只是伊標會以後，因無板模工作，遂離開嘉義前往台南找工作，且
    伊來台南後，也主動打電話告知告訴人表明經濟困窘以致於無法給付會款情事，
    故伊並非於標會之初即故意詐騙告訴人等語。經查：
  (一)被告於檢察官偵訊時，已供陳：伊於二次標會後即不曾繳付過死會會款，並離開
    嘉義前往台南工作，迄今尚無能力還錢予告訴人等語（見南檢偵查卷九十年四月
    二十四日訊問筆錄），次查，告訴人甲○○於原審審理時指陳：「我們是半個月
    一會，第一會是在八十八年八月一日開始，其後每半個月開標一次，被告是在第
    二會即八月十五日，和第四會也就是九月十五日兩次標會。（標過後被告有無繳
    過死會會款？）被告第一次得標後，即遲遲不繳納死會會款，直到要參加第四會
    的投標時，才繳出前面一期的死會會款。被告標走第四會會款後，就沒有再繳過
    任何死會會款了。所以被告總共繳過一次一期的死會會款。」等語，又稱「問：
    （二次標會，被告提出之投標金額是多少？）第一次即第二會是八百元，第二次
    即第四會是六百五十元。（被告第二次得標後，有無預扣一期的死會會款？）是
    在我的要求下才預扣的。問：（是否通常得標就要簽發本票？）沒有。只有被告
    應我的要求才簽發的。是我付款當天，要求被告簽發的。」等語（見原審九十年
    六月二十日訊問筆錄、九十年七月四日審判筆錄），並提出互助會單、被告簽發
    之本票數紙為證，依上所述及由告訴人指述情節觀之，被告於二次標會後即不曾
    再繳付過死會會款並逃逸，顯見被告於參加告訴人之互助會之初，即有不法所有
    之詐欺意圖。
  (二)再查，被告當時並無正當收入以繳納互助會，其明知無能力繳納互助會，惟仍參
    加甲○○所召集之互助會二會，顯見被告於參加被告之互助會之初，即心存標取
    會款後不予再繳納會錢之意圖，況被告與告訴人甲○○原係朋友之介紹始認識，
    彼等間並無深交，甲○○亦不知被告係無資力繳納會款之人，乃准其參與互助會
    ，是本件被告明知無資力可予繳納互助會之會款，仍參加被告所召集之互助會二
    會，且於得標後即逃逸，經甲○○遍尋無著始知受騙，因而被告參加被告之互助
    會顯有詐欺之意圖已甚為明確，被告所辯純係飾卸之詞，不足採信，其罪證明確
    ，犯行堪以認定，應予依法論科。
二、查被告意圖為自己不法之所有，以詐術使人將本人之物交付，核其所為，係犯刑
    法第三百三十九條第一項之詐欺罪。原審法院未詳細調查，並詳為勾稽全案證據
    調查所得加以審究，即為被告乙○○無罪判決諭知，容有未洽，公訴人上訴意旨
    亦執此指摘原判決不當，為有理由，自應由本院將原判決撤銷改判。爰審酌被告
    乙○○犯罪之動機、目的、手段，犯罪時所受之刺激及其品性、生活狀況、智識
    程度、犯罪所生之損害，及犯罪後態度等一切情狀，量處有期徒刑伍月，如易科
    罰金，以參佰元折算壹日，以資懲儆。
三、又刑法第四十一條業經立法院於九十年一月四日修正，將得易科罰金之適用範圍
    擴大為最重本刑五年以下有期徒刑之罪，並經總統於九十年一月十日公布，而於
    九十年一月十二日起生效，修正後之刑法第四十一條並規定「犯最重本刑為五年
    以下有期徒刑以下之刑之罪，而受六個月以下有期徒刑或拘役之宣告，因身體、
    教育、職業、家庭之關係或其他正當事由，執行顯有困難者，得以一元以上三元
    以下折算一日，易科罰金」，比較刑法第四十一條新舊法結果，以新法最有利於
    行為人，自應適用新法，而本件被告所犯上開罪係最重本刑五年以下有期徒刑之
    罪，經本院判處有期徒刑伍月，爰併予諭知如易科罰金之折算標準，附此明。
據上論斷，應依刑事訴訟法第三百六十九條第一項前段、第三百六十四條、第二百九
十九條第一項前段，刑法第三百三十九條第一項、第二條第一項前段、第四十一條第
一項，罰金罰鍰提高標準條例第一條前段、第二條，判決如主文。
本案經檢察官楊治宇到庭執行職務。
中    華    民    國      九十      年      九      月        十九      日
                                  臺灣高等法院臺南分院刑事第六庭
                                      審判長法官  楊    明    章
                                            法官  戴    勝    利
                                            法官  顏    基    典
右正本證明與原本無異。
不得上訴。
                                      法院書記官  呂    嘉    文
中    華    民    國      九十      年      九      月       二十       日
附錄本判決論罪科刑法條：
刑法第三百三十九條：
意圖為自己或第三人不法之所有，以詐術使人將本人或第三人之物交付者，處五年以
下有期徒刑、拘役或科或併科一千元以下罰金。
以前項方法得財產上不法之利益或使第三人得之者，亦同。
前二項之未遂犯罰之。


司法院資訊處製作；財團法人民間司法改革基金會備份。
